臺灣桃園地方法院民事簡易判決　　　　110年度桃簡字第370號
原　　　告　葉明欽　
　　　　　　葉霈妤　

　　　　　　葉春秀　
　　　　　　葉宏志　
　　　　　　葉宏凱　
共　　　同
訴訟代理人　楊敏宏律師
被　　　告　陳浚琳　

訴訟代理人　陳建源律師（法律扶助律師）
上列當事人間請求損害賠償事件，原告提起刑事附帶民事訴訟，
經本院刑事庭移送前來（109 年度審交重附民字第30號），本院
於民國110 年9月15日言詞辯論終結，判決如下：
    主    文
一、被告應給付原告葉明欽新臺幣壹佰肆拾玖萬肆仟捌佰捌拾柒
    元，及自民國一○九年十二月二十三日起至清償日止，按週
    年利率百分之五計算之利息。
二、被告應給付原告葉霈妤、葉春秀、葉宏凱各新臺幣陸拾萬元
    ，及自民國一○九年十二月二十三日起至清償日止，按週年
    利率百分之五計算之利息。
三、被告應給付原告葉宏志新臺幣壹佰肆拾萬零壹仟伍佰陸拾玖
    元，及自民國一○九年十二月二十三日起至清償日止，按週
    年利率百分之五計算之利息。
四、原告其餘之訴駁回。
五、本判決第一項於原告葉明欽以新臺幣伍拾萬元為被告供擔保
    後，得假執行。但被告如以新臺幣壹佰肆拾玖萬肆仟捌佰捌
    拾柒元為原告葉明欽預供擔保後，得免為假執行。
六、本判決第二項於原告葉霈妤、葉春秀、葉宏凱各以新臺幣貳
    拾萬元為被告供擔保後，均得假執行。但被告如各以新臺幣
    陸拾萬元為原告葉霈妤、葉春秀、葉宏凱預供擔保後，均得
    免為假執行。
七、本判決第三項於原告葉宏志以新臺幣肆拾柒萬元為被告供擔
    保後，得假執行。但被告如以新臺幣壹佰肆拾萬零壹仟伍佰
    陸拾玖元為原告預供擔保後，得免為假執行。
八、原告其餘假執行之聲請駁回。
    事實及理由
一、原告主張：
  ㈠被告於民國108 年12月16日11時57分許，駕駛車牌號碼00-0
    000 號自用小貨車，沿桃園市龜山區東萬壽路往新莊方向行
    駛，行經東萬壽路18.7公里右彎道中央劃分島路段，本應注
    意超車時，前行車減速靠邊或以手勢或亮右方向燈表示允讓
    後，後行車始得超越，且超越時應顯示左方向燈並於前車左
    側保持半公尺以上之間隔超過，行至安全距離後，再顯示右
    方向燈駛入原行路線，而當時並無不能注意之情事，被告竟
    疏未注意與右車保持安全間隔，於右彎道時，自右後方撞擊
    同車道由原告葉明欽所騎乘後座搭載乘客陳金美之車牌號碼
    000-0000號普通重型機車，造成原告葉明欽及訴外人陳金美
    因此人車倒地，並致陳金美受有左胸臂挫傷及多處肋骨骨折
    、左肱骨骨折、臉部擦挫傷等傷害，陳金美經送醫救治後，
    仍於同日16時12分許，因脾臟破裂併大量腹內出血及出血性
    休克不治死亡。
  ㈡被告之上開行為導致陳金美死亡，原告葉明欽為陳金美之配
    偶；原告葉霈妤、葉春秀、葉宏志、葉宏凱分別為陳金美之
    子女，被告自應對原告負侵權行為之損害賠償責任，茲就原
    告請求賠償之各項損害及金額分述如下：
  ⒈葉明欽部分：
    葉明欽係陳金美之配偶，為42年3 月3 日出生，於陳金美死
    亡時係66歲，依107 年度全國簡易生命表所示平均餘命尚有
    17.7年。是葉明欽依法得請求扶養之期間為17.7年，並由陳
    金美及葉霈妤、葉春秀、葉宏志、葉宏凱共同負擔扶養義務
    ，而依內政部主計處公布之107 臺灣地區家庭收支調查報告
    新北市之平均每人每月消費支出為扶養標準，每月為新臺幣
    （下同）22,419元，再依霍夫曼式計算法扣除中間利息後，
    被告應給付葉明欽法定扶養費703,895 元。又葉明欽頓失愛
    妻，悲痛不可言喻，爰另請求精神慰撫金200 萬元，故共計
    2,703,895 元，惟因葉明欽已領取強制第三責任險之保險金
    400,000元，故葉明欽僅請求賠償2,303,895 元。
  ⒉葉宏志部分：
    葉宏志係陳金美之長子，因陳金美死亡支出醫療費用41,422
    元、救護車費用3,100 元及喪葬費用771,920 元。又葉宏志
    承受喪母之痛，悲痛不可言喻，爰另請求精神慰撫金1,500,
    000 元，共計2,316,442 元，惟因葉宏志已領取強制第三責
    任險之保險金400,000 元及醫療費用14,873元，故葉明欽僅
    請求賠償1,901,569 元。
  ⒊葉霈妤、葉春秀、葉宏凱部分：
    葉霈妤、葉春秀、葉宏凱分別係陳金美之子女，承受喪母之
    痛，悲痛不可言喻，爰各請求精神慰撫金1,500,000 元，惟
    葉霈妤、葉春秀、葉宏凱已領取強制第三責任險之保險金各
    400,000 元，故葉霈妤、葉春秀、葉宏凱各僅請求賠償1,10
    0,000 元。
  ㈢為此，爰依民法第184 條第1 項前段、第192 條及第194 條
    之規定，請求被告負財產上及非財產上損害賠償等語。並聲
    明：1.被告應給付葉明欽2,303,895 元及自起訴狀繕本送達
    翌日起至清償日止，按年息5 ％計算之利息。2.被告應給付
    葉宏志1,901,569 元及自起訴狀繕本送達翌日起至清償日止
    ，按年息5 ％計算之利息。3.被告應各給付葉霈妤、葉春秀
    、葉宏凱1,100,000 元及自起訴狀繕本送達翌日起至清償日
    止，按年息5 ％計算之利息。4.原告願供擔保，請准宣告假
    執行。
二、被告則以：被告對於本案車禍事故之發生經過及過失部分均
    不爭執，且對於葉明欽、葉宏志、葉霈妤、葉春秀、葉宏凱
    之精神慰撫金請求權及葉宏志支出之救護車費用3,100 元亦
    不爭執，但認為葉明欽、葉宏志、葉霈妤、葉春秀、葉宏凱
    請求之精神慰撫金數額均過高，葉明欽應刪減為800,000 元
    ，葉宏志、葉霈妤、葉春秀、葉宏凱則應各刪減為500,000
    元。又葉明欽請求撫養費部分，與扶養之要件不符，應予駁
    回，然若認符合扶養之要件者，葉明欽請求之金額亦過高，
    依霍夫曼計算公式應予刪減為676,564 元。再對於葉宏志支
    出之醫療費用41,422元數額部分亦不爭執，該筆費用應得全
    數向強制汽車責任保險公司請求，然葉宏志僅向保險公司請
    求14,873元，是葉宏志亦應說明何以僅向強制汽車責任保險
    公司請求部分醫療費用之由。另葉宏志支出之喪葬費用部分
    ，有部分或屬非必要費用、有部分金額過高而應予刪減等語
    ，資為抗辯，並聲明：㈠原告之訴駁回。㈡願供擔保，請准
    宣告免為假執行。
三、本院得心證之理由：
  ㈠被告於108 年12月16日11時57分許，駕駛車牌號碼00-0 000
    號自用小貨車，沿桃園市龜山區東萬壽路往新莊方向行駛，
    行經東萬壽路18.7公里右彎道中央劃分島路段，本應注意超
    車時，前行車減速靠邊或以手勢或亮右方向燈表示允讓後，
    後行車始得超越，且超越時應顯示左方向燈並於前車左側保
    持半公尺以上之間隔超過，行至安全距離後，再顯示右方向
    燈駛入原行路線，而當時並無不能注意之情事。詎被告欲超
    越右側前車，即由葉明欽所騎乘後座搭載乘客陳金美之車牌
    號碼000-0000號普通重型機車時，未與前車左側保持半公尺
    以上間隔，致兩車發生擦撞，造成葉明欽及被害人陳金美因
    此人車倒地，導致被害人陳金美受有左胸臂挫傷及多處肋骨
    骨折、左肱骨骨折、臉部擦挫傷等傷害，被害人陳金美經送
    醫救治後，仍於同日16時12分許，因脾臟破裂併大量腹內出
    血及出血性休克不治死亡；而葉宏志因上開車禍事故為陳金
    美支出救護車費用3,100 元等情，業經本院刑事庭以10 9年
    度審交訴字第129 號判決在案，復有九九九救護車事業有限
    公司收據（見本院附民字卷第47頁）在卷可稽，且為被告所
    不爭執（見本院桃簡字卷第22至23頁、第26至29頁、第61頁
    ），自堪信為真實。
  ㈡按因故意或過失，不法侵害他人之權利者，負損害賠償責任
    ；不法侵害他人致死者，對於支出醫療及增加生活上需要之
    費用或殯葬費之人，亦應負損害賠償責任；被害人對於第三
    人負有法定扶養義務者，加害人對於該第三人亦應負損害賠
    償責任；不法侵害他人致死者，被害人之父、母、子、女及
    配偶，雖非財產上之損害，亦得請求賠償相當之金額，民法
    第184 條第1 項前段、第192 條第1 項、第2 項、第194 條
    分別定有明文。經查，被告於前開時、地因過失之駕車行為
    ，致陳金美死亡，則被告過失駕車之不法行為與陳金美死亡
    之結果間有相當因果關係甚明。又葉明欽、葉霈妤、葉春秀
    、葉宏志、葉宏凱分別為陳金美之配偶、子女等情，有卷附
    葉明欽、葉霈妤、葉春秀、葉宏志、葉宏凱之戶籍謄本等（
    見本院附民字卷第31至35頁）在卷可稽，是葉明欽、葉霈妤
    、葉春秀、葉宏志、葉宏凱主張因被告之過失侵權行為而受
    有損害之事實，堪信為真實。則葉明欽、葉霈妤、葉春秀、
    葉宏志、葉宏凱自得本於上開法律之規定，請求被告應就陳
    金美死亡之結果，負侵權行為損害賠償責任。茲就原告得請
    求賠償之項目及金額，論述如下：
  ⒈葉明欽之扶養費部分：
  ⑴按夫妻互負扶養之義務，其負扶養義務之順序與直系血親卑
    親屬同，其受扶養權利之順序與直系血親尊親屬同；受扶養
    權利者，以不能維持生活而無謀生能力者為限，此項無謀生
    能力之限制，於直系血親尊親屬不適用之，民法第1116條之
    1 、第1117條分別定有明文。又夫妻互受扶養權利之順序，
    既與直系血親尊親屬同，自不以無謀生能力為必要，最高法
    院79年台上字第2629號判例意旨可資參照。而此所稱不能維
    持生活，係指不能以自己之財產維持生活者而言。
  ⑵經查，葉明欽係42年3 月3 日生，於陳金美108 年12月16日
    死亡時為66歲，而依行政院內政部統計處公布之107 年男性
    之全國簡易生命表所示，尚有平均餘命17.7年；復觀諸葉明
    欽之財產資料，其於108 年間薪資所得及其他所得共349,95
    2 元，後於109 年間，僅有3,500 元之薪資所得，且無其他
    動產、不動產乙情，有稅務電子閘門財產所得調件明細表（
    見本院個資卷）在卷可參；又參以勞動基準法第54條第1 項
    第1 款關於勞工強制退休年齡為年滿65歲之規定，而葉明欽
    已逾法定退休年齡65歲而退休，除上開所得外並無其他資產
    ，足認葉明欽之收益狀況應難完整支應其退休後之生活開銷
    ，則葉明欽主張其有受陳金美扶養之權利，應屬可採。
  ⑶再葉明欽主張以行政院主計處所公布之107 年度新北市平均
    每人每月消費支出22,419元作為計算扶養費用之基準，經核
    並無顯然過高而不可採之情形，且未據被告爭執，自屬合理
    、妥適；又葉明欽除陳金美外，另育有4 名成年子女，如陳
    金美尚生存，陳金美對葉明欽之扶養義務應為1/5 乙節，亦
    未為被告所爭執或抗辯。準此，葉明欽得請求之扶養費用，
    經依霍夫曼式計算法扣除中間利息（首期給付不扣除中間利
    息）核計其金額為694,887 元【計算方式為：（269,028 ×
    12.00000000+（269,028 ×0.7 ）×（13.00000000-00.000
    00000 ））÷5=694,886.0000000000。其中12.00000000 為
    年別單利5%第17年霍夫曼累計係數，13.00000000 為年別單
    利5%第18年霍夫曼累計係數，0.7 為未滿一年部分折算年數
    之比例（17.7[ 去整數得0.7]）。採四捨五入，元以下進位
    】。故葉明欽請求被告賠償694,887 元之扶養費部分，為有
    理由。逾此部分，係屬無據，應予駁回。
  ⒉葉宏志支出之醫療費用41,422元部分：
  ⑴葉宏志因陳金美死亡支出之醫療費用41,422元乙情，業據其
    提出衛生福利部樂生療養院醫療費用收據、長庚紀念醫院費
    用收據（見本院附民字卷第37至45頁），核與其所述相符；
    又被告對此上開費用之支出亦未爭執（見本院桃簡字卷第23
    、63頁），是葉宏志因陳金美死亡支出之醫療費用41,422元
    部分之事實，應堪以認定。
  ⑵至被告雖抗辯：葉宏志應該說明何以未向強制汽車責任保險
    公司請領全額之醫療費用等語（見本院桃簡字卷第61頁背面
    ）。惟被保險汽車發生汽車交通事故，被保險人已為一部之
    賠償者，保險人僅於本法規定之保險金額扣除該賠償金額之
    餘額範圍內，負給付責任。但請求權人與被保險人約定不得
    扣除者，從其約定；保險人依本法規定所為之保險給付，視
    為被保險人損害賠償金額之一部分；被保險人受賠償請求時
    ，得扣除之，強制汽車責任保險法第31條第1 項及第32條分
    別定有明文。經查，葉宏志支出之醫療費用41,422元部分，
    業經本院認定如上，而葉宏志雖得依法向強制汽車責任保險
    公司請求賠償醫療費用，並視為被告損害賠償金額之一部分
    ，而在被告受賠償請求時，得扣除之，然權利是否行使本為
    葉宏志個人之意思決定自由，況參照強制汽車責任保險法第
    33條之規定，保險人於保險給付後，得代位行使被保險人對
    於第三人之請求權，是被告最終仍應負擔賠償之責，故葉宏
    志向保險人請領醫療費用14,873後，再提起本案訴訟向被告
    請求賠償其餘之醫療費用26,549元（計算式：41,422－14,8
    73＝26,549），於法並無相違，是被告上開所辯，洵屬無據
    。綜上，葉宏志請求被告賠償醫療費用26,549元，應予准許
    。
  ⒊葉宏志支出之喪葬費用771,920元部分：
  ⑴按殯葬費為收殮及埋葬費用，其賠償範圍應以實際支出之費
    用為準，且應斟酌被害人當地之習俗、被害人之身分、地位
    及生前經濟狀況決定之；又所謂必要如：棺木、骨灰罐（含
    磁相、封口）靈車、扶工、入殮及化妝、營造墳墓或靈骨塔
    位、紙錢、壽衣、靈堂布置（含鮮花）及司儀、誦經或證（
    講）道、麻孝服、樂隊壽內用品、遺體保存費等，並應斟酌
    被害人當地之習俗、被害人之身分、地位及生前經濟狀況決
    定之，臺灣高等法院99年度上更㈠字第30號判決及最高法院
    92年度台上字第1135號判決意旨可資參照。
  ⑵經查，葉宏志主張因系爭事故為陳金美支出殯葬費771,920
    元等情，並提出禮儀費明細、台灣仁本生命科技股份有限公
    司收據、福座開發發票、北海福座發票、新北市政府殯葬管
    理處繳納收據、雅苑費用明細、北海福座永久使用權狀、訂
    購同意書各1 份（見本院附民字卷第50至57頁，桃簡字卷第
    58至59頁）在卷為憑，復為被告所不爭執，是葉宏志支出殯
    葬費771,920 元乙情，應先堪以認定。
  ⑶被告雖抗辯15尺式場鮮花布置、高級進口布幔、燈光、地毯
    、投射燈、頭七誦經、滿七誦經、做七供品、頭七供品、燒
    庫錢師父、返主師父、返主車資、腳尾經、枉死城功德、庫
    錢、靈屋、毛巾等禮儀用品之支出非屬必要，且福座開發與
    北海福座之納骨塔費用共520,000 元亦屬過高等語（見本院
    桃簡字卷第28至29頁、第61頁背面），並提出北海福座塔位
    價格之網路搜尋畫面截圖為憑（見本院桃簡字卷第65至73頁
    ）。惟查，上開費用或為靈堂布置（含鮮花）及司儀、誦經
    或證（講）道、扶工及化妝等宗教儀式活動之費用，或為焚
    燒予死者之紙紮禮品等項，俱為殯葬或民間習俗或社會習俗
    之必要支出；另納骨塔繳費收據所列之費用，亦為殯葬必需
    支出之納骨塔使用費，被告雖提供相似產品之網路價格截圖
    ，然觀諸該等網路截圖之使用憑證，除未載明使用之範圍、
    期限等條件外，或為81、82年間所購置而轉售，甚有載明商
    品責任為消費者自負，而與公司無關等語（見本院桃簡字卷
    第71頁），自難憑此而認上開福座開發與北海福座之納骨塔
    費用過高，而非屬殯葬之必要費用。是揆諸上開說明，被告
    此部分所辯，亦無可採。
  ⒋精神慰撫金部分：
    按慰撫金之多寡，應斟酌雙方之身分、地位、資力與加害之
    程度及其他各種情形核定相當之數額，亦即金額是否相當，
    應依實際加害情形與被害人所受之痛苦及雙方之身分、地位
    、經濟狀況等關係決定之。本院考量葉明欽為陳金美之夫（
    於69年3 月28日結婚，二人結褵已39年餘），而葉霈妤、葉
    春秀、葉宏志、葉宏凱分別為陳金美之子女，陳金美於上開
    時地因本案車禍事故而死亡，葉明欽、葉霈妤、葉春秀、葉
    宏志、葉宏凱驟失配偶、至親，使圓滿之家庭因此破缺，天
    倫之樂難再，其錐心之痛實無可言喻，復審酌葉明欽為國小
    畢業，現已退休；葉霈妤為高中畢業，已婚而擔任家管；葉
    春秀為大學畢業，現為銀行服務業之主管，年薪約百萬元；
    葉宏志為大學畢業，現從事房仲業，月薪約36,000元；葉宏
    凱為高職畢業，現為餐飲業主廚，月薪約46,000元，再酌以
    葉明欽、葉霈妤、葉春秀、葉宏志、葉宏凱之年齡、社會地
    位、財產狀況（置個資卷，僅供本院斟酌精神慰撫金數額之
    用，不予在判決中詳細列載公開）、系爭事故發生過程及葉
    明欽、葉霈妤、葉春秀、葉宏志、葉宏凱分別所受損害程度
    等一切情狀，認葉明欽得請求之精神慰撫金應以1,200,000
    元為適當；葉霈妤、葉春秀、葉宏志、葉宏凱各得請求之精
    神慰撫金各以1,000,000 元為適當，逾此範圍之請求，則無
    理由。
  ㈢末按保險人依本法規定所為之保險給付，視為被保險人損害
    賠償金額之一部分；被保險人受賠償請求時，得扣除之，強
    制汽車責任保險法第32條定有明文。準此，保險人所給付之
    保險金，可視為被保險人所負損害賠償金額之一部分，受害
    人倘已自保險金獲得滿足，自不得又對被保險人或加害人再
    為請求。經查，系爭事故發生後，葉明欽、葉霈妤、葉春秀
    、葉宏志、葉宏凱已分別受領強制汽車責任險保險金400,00
    0 元，葉宏志另受領醫療費用14,873元，合計2,014,873 元
    ，為原告所是認（見本院附民字卷第11至12頁），且被告亦
    未爭執或抗辯，是此部分金額應自葉明欽、葉霈妤、葉春秀
    、葉宏志、葉宏凱所得請求賠償之金額內扣除，經扣除後，
    原告分別得請求：
  ⒈葉明欽得請求1,494,887 元（計算式：694,887 ＋1,200,00
    0 －400,000 ＝1,494,887）。
  ⒉葉霈妤、葉春秀、葉宏凱各得請求600,000 元（計算式：1,
    000,000 －400,000 ＝600,000 ）。
  ⒊葉宏志得請求1,401,569 元（計算式：3,100 ＋41,422＋77
    1,920 ＋1,000,000 －14,873－400,000 ＝1,401,569）
四、按給付無確定期限者，債務人於債權人得請求給付時，經其
    催告而未為給付，自受催告時起，負遲延責任。其經債權人
    起訴而送達訴狀，或依督促程式送達支付命令，或為其他相
    類之行為者，與催告有同一之效力；遲延之債務，以支付金
    錢為標的者，債權人得請求依法定利率計算之遲延利息；應
    付利息之債務，其利率未經約定，亦無法律可據者，週年利
    率為百分之五，民法第229 條第2 項、第233 條第1 項前段
    及第203 條分別定有明文。經查，本件原告對被告之侵權行
    為損害賠償債權，核屬無確定期限之給付，既經原告起訴而
    送達訴狀，被告迄未給付，當應負遲延責任。而本件刑事附
    帶民事起訴狀繕本係於109 年12月22日送達予被告（見本院
    附民字卷第69至73頁），是原告請求被告自起訴狀繕本送達
    翌日起即109 年12月23日起至清償日止，按週年利率百分之
    5 計算之利息，亦屬有據。
五、綜上所述，原告本於侵權行為之法律關係，請求被告給付如
    主文第1 至3 項所示，為有理由，應予准許；逾此範圍之請
    求，則屬無據，應予駁回。又就原告聲明第1 至3 項部分，
    兩造均陳明願供擔保，請求為假執行或免為假執行之宣告，
    均核無不合，茲酌定相當之擔保金額准許之。
六、本件事證已臻明確，兩造其餘主張陳述及所提之證據，經審
    酌後均與判決結果不生影響，爰不一一論列，附此敘明。
七、末按由刑事庭移送民事庭之附帶民事訴訟案件，免納裁判費
    ，刑事訴訟法第504 條第2 項定有明文。據此，原告提起本
    件訴訟，依法無需繳納裁判費，另綜觀卷內資料，兩造復無
    其他訴訟費用之支出，爰無庸宣告兩造各應負擔訴訟費用之
    金額，併此敘明。
中    華    民    國   110    年    10    月    15    日
                  桃園簡易庭  法  官  顏嘉漢
以上為正本係照原本作成。
如不服本判決，應於送達後20日內，向本院提出上訴狀並表明上
訴理由，如於本判決宣示後送達前提起上訴者，應於判決送達後
20日內補提上訴理由書（須附繕本）。
如委任律師提起上訴者，應一併繳納上訴審裁判費。
中    華    民    國   110    年    10    月    15    日
                              書記官  楊上毅